臺灣高等法院臺中分院民事判決　　　　　95年度重上字第75號
上　訴　人　癸○○
上　訴　人　子○○
訴訟代理人　黃肇萍律師
視同上訴人　丑○○
　　　　　　辛○○
　　　　　　戊○○○
　　　　　　己○○
　　　　　　庚○○
　　　　　　甲○○
　　　　　　壬○
被　上訴人　彰化縣埤頭鄉農會
法定代理人　丙○○
訴訟代理人　丁○○
訴訟代理人　張崇銘律師
複　代理人　林志銘律師
複　代理人　楊佳勳律師
上列當事人間請求清償借款事件，上訴人對於中華民國95年4月2
8日臺灣彰化地方法院95年度重訴字第31號第一審判決提起上訴
，本院於96年3月27日言詞辯論終結，判決如下：
    主  文
上訴駁回。
第二審訴訟費用由上訴人及視同上訴人等連帶負擔。
原審所命給付於被上訴人以新台幣貳佰參拾肆萬元為上訴人及視
同上訴人等供擔保後，得假執行。但上訴人及視同上訴人等如以
新台幣柒佰萬元為被上訴人預供擔保，得免為假執行。
    事實及理由
甲、程序部分：
一、按民法第275條規定連帶債務人中之一人受確定判決，而其
    判決非基於該債務人之個人關係者，為他債務人之利益亦生
    效力，故債權人以各連帶債務人為共同被告提起給付之訴，
    被告一人提出非基於其個人關係之抗辯有理由者，對於被告
    各人即屬必須合一確定，自應適用民事訴訟法第56條第1項
    之規定，最高法院33年上字第4810號著有判例。查上訴人癸
    ○○、子○○以原判決命伊與丑○○、辛○○、戊○○○、
    己○○、庚○○、甲○○、壬○應連帶給付被上訴人新台幣
    （下同）700萬元及遲延利息與違約金，而以劉許越鳳並非
    真正借款人為詞提起本件上訴，乃非基於個人關係抗辯，揆
    諸前開說明，其上訴效力及於全體，自及於未上訴之丑○○
    、辛○○、戊○○○、己○○、庚○○、甲○○、壬○，合
    先敘明。
二、視同上訴人丑○○、戊○○○、己○○、庚○○、甲○○、
    壬○經本院合法通知，均未於言詞辯論期日到場，核無民事
    訴訟法第386條各款所列情形，爰依被上訴人之聲請由其一
    造辯論判決。
乙、實體部分：
壹、被上訴人方面：
一、被上訴人起訴主張：訴外人劉許越鳳於民國（下同）82年9
    月22日（應為同年、月14日）邀同視同上訴人甲○○、壬○
    為連帶保證人，向被上訴人借款700萬元，約定借款期限自
    借款日起至92年9月22日止，分為10年20期攤還本息，按年
    息百分之9點75計算之利息，並按伊之基本放款利率機動調
    整（於90年2月9日未按期清償時之利率為週年利率百分之
    8.5），未按期清償本金或利息時，除依上開利率計息外，
    逾期在6個月以內部分，按上開利率百分之10，逾期超過6
    個月部分，按上開利率百分之20加計違約金，並喪失期限利
    益，應立即清償（以下稱系爭借款）。詎其繳息至90年2月8
    日止，即未再依約繳納，迭經催討無果，又劉許越鳳已於85
    年2月28日死亡，上訴人癸○○、子○○、視同上訴人戊○
    ○○、辛○○、丑○○、壬○、庚○○、己○○為其繼承人
    ，並未聲請拋棄繼承或限定繼承，依法應繼承劉許越鳳之全
    部遺產，則渠等對於劉許越鳳所負之上開債務亦應負連帶清
    償責任。爰依消費借貸、連帶保證、繼承法律關係，請求上
    訴人連帶清償借款等語。
二、被上訴人於本院補充陳述：
（一）證人彰化縣埤頭鄉農會職員乙○○之證言應可證明，訴外
      人劉許越鳳確實於民國82年9月14日，偕同視同上訴人壬
      ○及甲○○至被上訴人處辦理貸款：
    1.查證人彰化縣埤頭鄉農會職員乙○○於原審證稱：「壬○
      帶他母親劉許越鳳來農會辦理貸款的，甲○○也一起來，
      我是承辦人，負責對保，當時劉許越鳳有在場。劉許越鳳
      當時身體狀況正常，只是年紀大了一些。」視同上訴人壬
      ○於原審亦稱：「借據及約定書上的簽名是我簽的，印章
      是我拿給農會的人蓋的，我有帶劉許越鳳到農會辦貸款。
      」視同上訴人甲○○亦稱：「是我和壬○帶劉許越鳳去貸
      款的。」。
    2.再查，證人乙○○於鈞院亦證稱：「法官問，本件系爭借
      款時，劉許越鳳是否在場？證人乙○○答，有。」「法官
      問，如何知道劉許越鳳有去？證人乙○○答，我有問他，
      雖然我不認識他，但旁邊的人，就是她女兒壬○、甲○○
      一起來，說他就是劉許越鳳。」「對保的時候，我有確認
      是他本人。」「法官問，劉許越鳳對保的時間是九月十四
      日？證人乙○○答，是的。」「法官問，對保的時間，也
      就是簽約定書的時間？證人乙○○答，是的。劉許越鳳在
      約定書上兩個指印處，都是由劉許越鳳本人蓋指印，壬○
      在留存印鑑處簽名，是表示壬○在場見證劉許越鳳本人蓋
      指印。」「法官問，你於原審時證稱：『是壬○帶他來的
      ，都是壬○作主我不知道劉許越鳳是否同意貸款』等語，
      是什麼意思，請說明？證人乙○○答，我的意思是他來之
      前我不知道他是否要借款，他來之後，我問過他，是否要
      借款，他表示要借款，辦理對保之後，就知道他要借款。
      我當時有向他告知對保的意思。」。
    3.是以，觀諸證人乙○○於鈞院及原審所為之證言，核對上
      訴人壬○、甲○○於原審所言，確屬一致無訛，故可資證
      明訴外人劉許越鳳確實在82年9月14日，曾偕同視同上訴
      人壬○、甲○○至被上訴人處，辦理貸款手續。
（二）視同上訴人壬○、甲○○業於原審自認在82年9月14日帶
      同劉許越鳳前去被上訴人處辦理貸款之事實，且亦未向鈞
      院表示撤銷自認，故鈞院應認其自認之事實為真，以之為
      裁判之基礎：
    1.按「當事人主張之事實，經他造於準備書狀內或言詞辯論
      時或在受命法官、受託法官前自認者，無庸舉證。」「自
      認之撤銷，除別有規定外，以自認人能證明與事實不符或
      經他造同意者，始得為之。」民事訴訟法第279條第1項、
      第3項定有明文。另按最高法院93年度台上字第2341號民
      事判決要旨：「當事人於訴訟上所為之自認，於辯論主義
      所行之範圍內有拘束當事人及法院之效力，法院應認其自
      認之事實為真，以之為裁判之基礎，在未經自認人合法撤
      銷其自認前，法院不得為與自認之事實相反之認定。而自
      認之撤銷，自認人除應向法院為撤銷其自認之表示外，尚
      須舉證證明其自認與事實不符，或經他造同意者，始得為
      之。」。
    2.查視同上訴人壬○、甲○○業於原審自認其等有帶同訴外
      人劉許越鳳前去農會辦理本件貸款之事實，又自認其等確
      為本件貸款之連帶保證人。詎料，視同上訴人壬○、甲○
      ○卻於鈞院訊問時，否認上開事實，前後供述不一。觀諸
      首開民事訴訟法第279條規定與最高法院民事判決要旨，
      視同上訴人壬○、甲○○並未向鈞院表示撤銷自認，亦未
      舉證證明其自認與事實不符，故鈞院應認其自認之事實為
      真，以之為裁判之基礎。
貳、上訴人方面：
一、上訴人則以
（一）視同上訴人壬○則以：茲因當時伊與視同上訴人甲○○住
      於二林，欲向埤頭鄉農會辦理借款，該農會要求須住於埤
      頭鄉之會員始得貸款，是便以訴外人劉許越鳳名義為借款
      人，而渠等2人為連帶保證人向該農會提出申請，並先委
      託代書寅○○代辦，嗣後再由渠等2人陪同劉許越鳳前往
      農會辦理對保，約定書係由伊所簽名，再由劉許越鳳按指
      印，並將印章交予農會蓋章。上訴人丑○○對該借款情事
      並無知悉等語置辯。
（二）視同上訴人甲○○到庭表示：視同上訴人壬○陳述之真實
      ，且承認該筆借款係由伊與壬○所借，不應涉及其他上訴
      人等語置辯。
（三）上訴人癸○○、子○○、視同上訴人辛○○、戊○○○、
      庚○○、己○○、丑○○皆稱對訴外人劉許越鳳該筆借款
      並無所悉，亦不知應辦理拋棄繼承。又上訴人子○○、癸
      ○○另具狀表示：劉許越鳳82年9月18日至24日於彰化基
      督教二林分院住院，如何能在82年9月22日至農會借款，
      並出具該院所為診斷書為證等語置辯。
二、上訴人於本院補充陳述：
（一）本件上訴人上訴理由所爭執之重點，即為系爭借款為何人
      所借？劉許越鳳是否於借款約定書上蓋指印？劉許越鳳是
      否知悉其為借款人？分述如下：
    1.由借款過程觀之，借款人應非劉許越鳳：
    (1)證人寅○○（辦理系爭借款抵押權設定之代書），於　鈞
      院時證稱：「（法官問：是否認識劉許越鳳？）不認識。
      」、「（法官問：是否認識壬○？）認識。」、「（法官
      問：何人委託你辦理？）時間很久，可能是壬○委託我們
      辦理，因為我認識壬○。」、「（法官問：是否知道辦理
      抵押？是何人向農會借款的？）他應該是跟我講，他要跟
      農會借款，壬○講的。」、「（法官問：本件抵押權設定
      ，債務人列為壬○，是否借款人就是壬○？）是的。」、
      「（法官問：辦理過程中，是否知道劉許越鳳有無同意？
      ）我不知道。」。由此可知，以辦理系爭貸款抵押權設定
      之代書認知中，系爭借款為壬○所借。
    (2)證人壬○證稱：「（法官問：約定書上之簽名、印章是否
      由你簽字及蓋印？）是我簽的。」、「錢是我借的，我去
      簽的。我要辦貸款的時候，農會說要有會員當介紹人，所
      以才有劉許越鳳的名字。」、「我在82年借款的時候，直
      至92年我沒有辦法支付的時候，才知道是以劉許越鳳的名
      義借款。」、「（法官問：拿劉許越鳳的印章，他是否知
      道？）知道。」、「（法官問：劉許越鳳知道你做何用？
      ）我有告訴他要他擔任介紹人。」、「85年我母親死亡後
      ，我繼續繳納利息到92年，當時我不知道劉許越鳳是借款
      人。我只知道錢是我借的，我要繼續繳錢。」。顯示證人
      壬○自認係借款人，劉許越鳳僅為介紹人。
    (3)證人甲○○證稱：「（法官問：當時何人擔任借款人？）
      不曉得，只是簽名就回來。」、「（法官問：劉許越鳳有
      無跟你們去？）沒有。他眼睛看不到，也無法走路，如何
      去。」、「但是農會有說要找一個農會會員擔任介紹人。
      」、「（法官問：劉許越鳳死亡後，為何繼續繳納利息？
      ）是我們貸款，我們當然繳息。」、「（法官問：系爭借
      款，是你自已借款，還是要用劉許越名義借款？）是我借
      款。我只是配合農會要求去簽名。」。就證人甲○○之證
      詞可知，系爭借款為其夫妻二人所借，而劉許越鳳僅是介
      紹人而已。
    (4)證人乙○○即被上訴人辦理系爭借款之承辦人員，於原審
      時曾證稱：「……是壬○帶他（劉許越鳳）來的，都是壬
      ○作主……我不知道劉許越鳳是否同意貸款…」等語。又
      於　鈞院時證稱：「（法官問：上面的簽名是何人寫的？
      ）都是壬○、甲○○簽的，印章也是他們拿來的。因為對
      保的時候，已經完成，撥款的時候，就不需本人來。」、
      「（法官問：印章是何人拿來的？）壬○、甲○○。」、
      「（法官問：約定書上面的劉許越鳳上面的簽名是何人簽
      名？）壬○。」、「（借據上面劉許越鳳的簽名？）也是
      壬○簽的。」。可知辦理過程全由證人壬○主導，劉許越
      鳳根本不知所為何事，被上訴人之承辦人員亦自承，不知
      劉許越鳳是否同意。
    (5)比對前述證人所言及辦理中之諸多疑點，不足以認定借款
      之人即是劉許越鳳。加以劉許越鳳為一不識字之老人，日
      常生活有家人照料，從不缺錢花用，並無借貸之動機與理
      由；且若果為劉許越鳳有借貸之行為，何以不用自己的財
      產（不動產）作為抵押擔保？而該等借貸之金額為何全部
      由壬○、甲○○夫妻使用？又利息之繳納全由壬○夫妻支
      付？顯然所有借款之程序，皆由壬○作主，劉許越鳳並不
      知情，自無庸負清償之責。
    2.系爭借款約定書上「立約定書人劉許越鳳」及「存留印鑑
      處」之指印，非劉許越鳳所蓋：
    (1)本件被上訴人請求之主要依據即為借款之約定書，其上有
      劉許越鳳之指印。惟查，證人壬○於　鈞院證稱：「（法
      官問：你簽的當時，約定書上面的手印是否蓋好？）還沒
      有。」、「（上訴人訴訟代理人問：就約定書上面的簽名
      之順序，你與承辦人員所說不一樣？）我寫的時候，都是
      空白。」、「（上訴人訴訟代理人問：空白的你為何要簽
      ？）農會的人叫我簽我就簽。」，顯然該手印是否為劉許
      越鳳所蓋印，已屬可疑。
    (2)為求確實，上訴人聲請向彰化基督教醫院二林分院調閱84
      年時，劉許越鳳開刀時之手術及麻醉同意書，其「劉許越
      鳳」名字上之手印，經證人呂秋香、癸○○、子○○證明
      為劉許越鳳之右手大姆指指印。與經證人乙○○證實為劉
      許越鳳右手大姆指指印之約定書上指印，送請法務部調查
      局作指紋鑑定，其鑑定結果為：「甲類指紋（約定書人留
      存印鑑處劉許越鳳之指紋）與乙類（彰化基督教醫院手術
      及麻醉同意書上劉許越鳳之指紋）、丙類（證人壬○手印
      ），指印均不同」，此有法務部調查局鑑定通知書在卷可
      稽。由此可知，經科學鑑識後，更可認定借款約定書上之
      「劉許越鳳指印」，非劉許越鳳本人所有。
（二）綜上所述，整個借款過程疑點重重，全為證人壬○所主導
      ，且劉許越鳳為一病重之不識字老人，又無需大筆金錢之
      情況，絕無向被上訴人借用柒佰萬元如此鉅款之動機及可
      能。劉許越鳳是否知悉自已為借款人而非介紹人？正如證
      人壬○所言，「我自已都不知道，他怎麼會知道。」。為
      此，懇請　鈞院鑒核上情，劉許越鳳確無借款之行為及意
      思，被上訴人依契約及繼承之法律關係請求即失其所據。
參、原審經審酌兩造所提出之攻擊防禦方法後，認被上訴人依據
    民法消費借貸、連帶保證契約及繼承等法律關係訴請上訴人
    甲○○等九人連帶給付借款700萬元及遲延利息與違約金，
    洵屬正當，從而判決准許被上訴人之訴。上訴人對原審判決
    不服提起上訴，於本院聲明：（一）原判決廢棄。（二）駁
    回被上訴人在第一審之訴。（三）如受不利判決，願供擔保
    免為假執行。（四）第一、二審訴訟費用由被上訴人負擔。
    被上訴人於本院答辯聲明則為：（一）上訴駁回。（二）訴
    訟費用由上訴人負擔。（三）被上訴人願供擔保，請准宣告
    假執行。
肆、兩造不爭執之事實：
　　系爭借款係由劉許越鳳為借款名義人，上訴人及視同上訴人
　  除甲○○外均為劉許越鳳之繼承人，且均未拋棄繼承，壬○
    、甲○○為系爭借款之連帶保證人等情，業據被上訴人提出
　　借據、約定書、放款戶交易明細表、原法院家事法庭函、戶
　  籍謄本、繼承系統表各1件在卷為憑（見原法院95年度促字
    第281號卷第5至18頁），且上訴人及視同上訴人丑○○、辛
    ○○、戊○○○、己○○、庚○○、壬○等人均不否認其等
    確係劉許越鳳之繼承人，並未辦理拋棄繼承或限定繼承之事
    實，上訴人壬○、甲○○更自認其等確為本件貸款之連帶保
    證人，是該等事實堪認為真實。
伍、本件之爭點即在於訴外人劉許越鳳是否確曾於92年9月14日
    在上訴人壬○、甲○○之陪同下，至被上訴人處辦理700萬
    元之貸款手續而為系爭借款之真正借款人？
一、按「當事人主張之事實，經他造於準備書狀內或言詞辯論時
    或在受命法官、受託法官前自認者，無庸舉證。」「自認之
    撤銷，除別有規定外，以自認人能證明與事實不符或經他造
    同意者，始得為之。」民事訴訟法第279條第1項、第3項定
    有明文。另按最高法院93年度台上字第2341號民事判決要旨
    ：「當事人於訴訟上所為之自認，於辯論主義所行之範圍內
    有拘束當事人及法院之效力，法院應認其自認之事實為真，
    以之為裁判之基礎，在未經自認人合法撤銷其自認前，法院
    不得為與自認之事實相反之認定。而自認之撤銷，自認人除
    應向法院為撤銷其自認之表示外，尚須舉證證明其自認與事
    實不符，或經他造同意者，始得為之。」本件視同上訴人壬
    ○、甲○○業於原審自認其等有帶同訴外人劉許越鳳前去農
    會辦理本件貸款之事實（原審卷第49頁），又自認其等確為
    本件貸款之連帶保證人，是以劉許越鳳之名義借錢等語（原
    審卷第30、49頁），核與證人即辦理本件貸款程序之承辦人
　　乙○○到庭結證：本件貸款確係上訴人壬○、甲○○帶同訴
　  外人劉許越鳳一同前來農會辦理對保程序，並由劉許越鳳親
    自在貸款約定書上按指印等語（見原審卷第48、49頁）相符
    ，是依上開條文規定，被上訴人就訴外人劉許越鳳確有以借
    款人身分，親至彰化縣埤頭鄉農會辦理貸款一事即無庸舉證
    ，法院應認其自認之事實為真，並以之為裁判之基礎。視同
    上訴人壬○、甲○○於本院二審程序中雖否認帶劉許越鳳前
    往被上訴人處辦理貸款手續（本院第1卷第76頁、第99頁背
    面），或推稱不記得是否帶劉許越鳳前往辦手續（本院第1
    卷第72頁），甚而改稱不知系爭借款之借款人為劉許越鳳云
    云，然渠二人並未向本院為撤銷渠於原審上開自認之表示，
    且本院依以下事證亦難認渠等於原審之自認與事實不符。
二、視同上訴人壬○、甲○○二人於二審中雖改稱不知系爭借款
    之借款人為劉許越鳳，辯稱渠等僅係找劉許越鳳當借款之介
    紹人云云（本院第1卷第99頁背面），然查壬○、甲○○於
    原審已一再陳明係渠等需用錢，故借用劉許越鳳之名義借錢
    等語（原審卷第30、49頁），而視同上訴人壬○亦確於92年
    9月22日將700萬元連同渠個人名義所借之500萬元其中400
    萬元一起匯至渠名義之帳戶使用，有取款條二份、轉帳收入
    傳票一份、收入傳票一份在卷（以上均為影本，見本院第1
    卷第79之1至79之4頁），並經視同上訴人壬○自認在卷（本
    院第1卷第74頁），觀諸上開轉帳收入傳票上明載劉許越鳳
    之姓名；又系爭借款之利息均為壬○所繳納，總共借一千二
    百萬元都是同一天繳息，亦為壬○自承在卷（本院第1卷第
    74頁、101頁），而經本院訊問證人即被上訴人之職員黃淑
    華繳納利息之流程，其證稱：「先問要繳納何人的利息，要
    繳多少錢？要繳到何時？之後再拿放款分戶卡出來，根據上
    面的記載來計算利息，就開傳票，上面寫上貸款人姓名、帳
    號、利息的計算方式、開好之後，請他拿到出納那邊繳錢。
    之後我們從出納那邊拿回傳票之後，與分戶卡一起拿給主管
    核章。這時放款分戶卡已經記載今日繳納的利息。」等語（
    本院第1卷第105頁背面），並有繳息之收入傳票影本二十張
    附於本院證物袋可稽，其中均有詳載放款戶名、本金、利率
    、日數、利息若干等計算式，因農會須將各借款戶之繳息情
    形詳載入借款分戶卡，故繳息之收入傳票上必明載放款帳戶
    ，如此始能正確登錄繳息情形，是以視同上訴人壬○於繳息
    之時必會看到係繳二筆各借款人壬○500萬元及借款人劉許
    越鳳700萬元之系爭借款記載，如何可能不知系爭借款之借
    款人為劉許越鳳，況視同上訴人壬○亦自認伊有看到農會將
    系爭700萬元貸款撥款到母親劉許越鳳之帳戶明確在卷（本
    院第1卷第118頁背面）；且遍觀劉許越鳳之約定書上並無「
    介紹人」欄位，則視同上訴人壬○既係將「劉許越鳳」之姓
    名簽在「立約定書人」欄下（本院第1卷第74頁背面），與
    渠自任借款人之500萬元之約定書同欄位處（促字卷第7、8
    頁），而視同上訴人壬○又稱以前有借過錢，有簽過約定書
    ，且具有高中畢業之學歷（本院第1卷第102頁），則如何能
    辯稱渠所理解的係劉許越鳳僅係本件系爭700萬元借款之介
    紹人？本院認視同上訴人壬○、甲○○於本院翻異原審所自
    認各情，無非係為其他繼承人卸免繼承責任之詞，不足採信
    。
三、上訴人子○○、癸○○雖辯稱訴外人劉許越鳳於本件貸款辦
    理期間已因重病住院，不可能前去辦理貸款云云，並提出劉
    許越鳳於82年9月18日至24日在財團法人彰化基督教醫院二
    林分院住院之診斷書為證（見原審卷第34頁），然查本件貸
    款係上訴人壬○、甲○○於82年9月14日帶同劉許越鳳前去
    彰化縣埤頭鄉農會所辦理，業據證人乙○○結證在卷（原審
    卷第48頁），且為上訴人壬○、甲○○於原審所自認（原審
    卷第49頁），並有約定書影本1份在卷可參（見原法院95年
    度促字第281號卷第7頁），而約定書上所記載之對保時間係
    82年9月14日，然上訴人子○○2人所提之診斷書上係記載劉
    許越鳳於同年、月18日至24日住院，顯見劉許越鳳係於辦理
    本件貸款對保數日後始入院，雖約定書上另蓋有一82年9月
    22日之日期戳，然經本院訊問證人即辦理本件貸款手續之被
    上訴人承辦人員乙○○到庭證稱：劉許越鳳之對保日期為82
    年9月14日，壬○、甲○○未在同一天對保，係因當時壬○
    、甲○○的貸款尚未批准，只要在撥款前來簽對保書、約定
    書即可，而借據是在撥款當天才簽，因9月22日才撥款，所
    以劉許越鳳約定書上所蓋82年9月22日之日期戳係指撥款日
    等語（本院第1卷第30頁），參諸系爭借款之放款分戶卡（
    本院第1卷第80頁）上之利息起算日確為92年9月22日，而視
    同上訴人壬○亦確於92年9月22日將700萬元連同渠個人名義
    所借之500萬元其中400萬元一起匯至渠名義之帳戶使用，有
    取款條二份、轉帳收入傳票一份、收入傳票一份在卷（以上
    均為影本，見本院第1卷第79之1至79之4頁），並經視同上
    訴人壬○自認在卷（本院第1卷第74頁），堪信系爭借款之
    撥款日確為82年9月22日，而至金融機構辦理貸款至順利撥
    款下來須一定時日，乃眾所週知之事實，是以本院認劉許越
    鳳之對保日為82年9月14日應堪採信。上訴人以82年9月22日
    劉許越鳳已住院為詞質疑劉許越鳳並未前往農會對保云云，
    洵有誤會。
四、上訴人復以劉許越鳳為一不識字之老人，日常生活有家人照
    料，從不缺錢花用，並無借貸之動機與理由；且若果為劉許
    越鳳有借貸之行為，何以不用自己的財產（不動產）作為抵
    押擔保？而該等借貸之金額為何全部由壬○、甲○○夫妻使
    用？又利息之繳納全由壬○夫妻支付？且依證人乙○○之陳
    述，顯然所有借款之程序，皆由壬○作主，劉許越鳳並不知
    情云云，然按私文書經本人或其代理人簽名、蓋章或按指印
　　或有法院或公證人之認證者，推定為真正。民事訴訟法第35
　  8條第1項定有明文。查本件視同上訴人壬○自認於劉許越鳳
    之約定書及借據上代劉許越鳳簽名，並將劉許越鳳之印章交
    予農會人員用印，借據上甲○○之簽名亦為渠所簽等情（本
    院第1卷第72頁背面、第73頁，約定書及借據影本見促字卷
    第5頁、第7頁），且陳稱劉許越鳳知道渠拿印章至農會一事
    （本院第1卷第70頁），則依本院上開所認定劉許越鳳有親
    與壬○至被上訴人處辦理對保一情，參以劉許越鳳既將其印
    章交予壬○，堪認劉許越鳳就本件系爭借款一事有授權壬○
    為代理人，並於約定書及借據上代為簽名、蓋印；雖壬○辯
    稱渠係告訴劉許越鳳擔任介紹人，而拿劉許越鳳之印章云云
    （本院第1卷第70頁背面），然證人乙○○已證稱對保當時
    ，劉許越鳳有表示要借款，且渠有告知對保之意思等語（本
    院第1卷第71頁背面），況視同上訴人壬○、甲○○所辯渠
    等認為劉許越鳳係擔任系爭借款之介紹人云云並非可採已如
    上述，則壬○所辯係告知劉許越鳳擔任介紹人云云亦非可採
    。綜上，系爭借款既係劉許越鳳授權壬○代其簽名用印而完
    成約定書及借據之簽立，即如同借據上由壬○代甲○○在連
    帶保證人處簽名用印同，其法律效果依上開民事訴訟法第35
    8條第1項規定，即應推定約定書及借據之內容為真正，即訴
    外人劉許越鳳確為系爭借款之借款人。至系爭借款由農會撥
    款後雖全由壬○另行匯至其另外之帳戶，並始終由壬○、甲
    ○○繳納利息等情，此乃借款人劉許越鳳借得系爭款項後如
    何運用，自行決定願借予壬○使用，並由何人繳息之後續問
    題，尚難因此而否定劉許越鳳為系爭借款之借款人之事實。
    至系爭借款由何人提供擔保，亦與何人係借款人無涉。
五、上訴人雖以系爭借款約定書上「立約定書人劉許越鳳」及「
    存留印鑑處」之指印，非劉許越鳳所蓋置辯，並以劉許越鳳
    開刀時之手術及麻醉同意書上之指印經法務部調查局鑑定結
    果，與系爭約定書上劉許越鳳之指印不符為其依據。然查證
    人乙○○到庭證稱「劉許越鳳在約定書上兩個指印處，都是
    由劉許越鳳本人蓋指印，壬○在留存印鑑處簽名，是表示壬
    ○在場見證劉許越鳳本人蓋指印。」等語（本院第1卷第71
    頁背面），以劉許越鳳已到農會對保之情形下，農會職員要
    求不會寫字之劉許越鳳按捺指印於約定書上，與一般辦理對
    保之情形尚屬相合，另經本院向彰化基督教醫院二林分院調
    取84年時，劉許越鳳開刀時之手術及麻醉同意書（影本見本
    院第1卷第123頁），該醫院函覆無法判定同意書上「病人劉
    許越鳳」旁之指印為何人之指印，但可確定手術及麻醉同意
    書皆為癸○○之筆跡等語，有上開醫院95年11月15日函一份
    在卷（本院第1卷第122頁），雖證人呂秋香、癸○○、子○
    ○到庭證明同意書上「病人劉許越鳳」旁之指印為劉許越鳳
    之右手大姆指指印云云，然上開手術及麻醉同意書於84年即
    已存在，倘呂秋香、癸○○、子○○如此確定其上有劉許越
    鳳之右手大姆指指印，何以在原審訴訟程序中未提出以為證
    據，是其等於二審程序中始提出已啟人疑竇，況證人呂秋香
    為上訴人癸○○之媳婦，癸○○、子○○則為本件之上訴人
    ，均為利害關係人，其等證言之可信度已值存疑，況證人呂
    秋香證稱同意書上劉許越鳳的名字是護士寫的，病名、手術
    名稱、醫生名字都是在病房由護士寫的等語（本院第1卷第
    130頁背面），已與上開醫院之函覆內容不符，況呂秋香、
    癸○○證稱當時劉許越鳳住四人病房，劉許越鳳在病房內蓋
    手印等情（本院第1卷第130背面、131頁背面），亦與子○
    ○所證劉許越鳳當時住二人房，在開刀房外面的等候麻醉之
    前簽的，並非在病房簽的等情（本院第1卷第133頁）不符，
    是以其等三位證人是否同時親見劉許越鳳在手術及麻醉同意
    書上用印，又是以何手指用印即非無疑，是以其等之證言即
    非可遽信。而本院將系爭約定書及上開手術及麻醉同意書、
    壬○當庭按捺之指印送法務部調查局鑑定結果，雖係「甲類
    指紋（約定書人留存印鑑處劉許越鳳之指紋）與乙類（彰化
    基督教醫院手術及麻醉同意書上劉許越鳳之指紋）、丙類（
    證人壬○手印），指印均不同」，然該鑑定通知書亦說明由
    於人之十指指紋各不相同，故甲類指紋與乙、丙類指紋是否
    即非出自一人，需有當事人之所有指模參對後，方能確認。
    此有法務部調查局96年1月30日鑑定通知書一份在卷可稽（
    本院第1卷第166頁）。則在無法確定手術及麻醉同意書上「
    病人劉許越鳳」旁之指印為何人所有，又係何隻手指指印之
    情形，實無從據法務部調查局96年1月30日鑑定通知書而否
    定約定書上之指印為劉許越鳳所蓋。
六、證人乙○○於原審雖證稱：「…是壬○帶他來的，都是壬○
    作主…我不知道劉許越鳳是否同意貸款…」等語（原審卷第
    48頁），然其於「我不知道劉許越鳳是否同意貸款」之後，
    緊接著即表示「但是是劉許越鳳借的」，且於本院再次證稱
    ：「我的意思是他來之前我不知道他是否要借款，他來之後
    ，我問過他，是否要借款，他表示要借款，辦理對保之後，
    就知道他要借款。我當時有向他告知對保的意思。」等語（
    本院第1卷第71頁背面），是以訴外人劉許越鳳亦確有借款
    之真意，至於借款後願借壬○、甲○○二人使用，乃借得款
    項後如何使用一事，實與劉許越鳳為借款人一事無涉。
七、至證人即辦理系爭借款抵押權設定登記之代書寅○○雖證稱
    壬○委託渠辦抵押權登記，壬○說他要向農會借款，渠不知
    劉許越鳳有無同意等語（本院第1卷第66、67頁），然查證
    人乙○○證稱當時因每位會員最高只能借九百萬元，所以才
    分開借二筆，辦系爭七百萬元借款時，同時辦另外一筆借款
    ，以壬○、甲○○為借款人等情（本院第1卷第70頁背面）
    ，此與壬○所自認同時另有辦理一筆五百萬元之借款，以渠
    為借款人一情相符；次查系爭借款所擔保之抵押權係在82年
    9月10日送件，於92年9月13日完成登記，有土地登記簿謄本
    在卷（本院第1卷第81至93頁），亦即在系爭約定書及借據
    簽立之前即已設定抵押權登記完成，此亦與一般抵押借款之
    流程相符，是證人寅○○與壬○接洽辦理抵押權設定時，並
    不知最後會因農會要求將一千二百萬元借款分為二筆，而將
    其中一筆七百萬元借款以劉許越鳳為借款人，是以證人寅○
    ○之證言亦不足證明系爭借款人非劉許越鳳，況應以何人為
    借款人乃被上訴人與借款人間之關係，尚非由辦理抵押權設
    定之代書決定。
八、綜上，視同上訴人壬○、甲○○在原審既已自認其等有帶同
    訴外人劉許越鳳前去農會辦理本件貸款之事實，又自認其等
    確為本件貸款之連帶保證人，是以劉許越鳳之名義借錢等情
    ，在未向本院表示撤銷上開自認，且無法證明上開自認與事
    實不符之情形下，訴外人劉許越鳳既已隨同渠二人至被上訴
    人處對保，則劉許越鳳親自蓋手印於約定書上，即與常情無
    違，且壬○既在劉許越鳳面前代為簽名，並自劉許越鳳處取
    得印章在系爭借款之約定書及借據上用印，足認系爭約定書
    及借據之內容為真正，劉許越鳳確為系爭借款之借款人無誤
    。視同上訴人壬○、甲○○於本院翻異原審所自認各情，無
    非係為其他繼承人卸免繼承責任之詞，不足採信。
陸、按借用人應於約定期間內，返還與所借用物種類、品質、數
    量相同之物；稱保證者，謂當事人約定，一方於他方之債務
    人不履行債務時，由其代負履行責任之契約；又保證債務，
    除契約另有約定外，包含主債務之利息、違約金、損害賠償
    及其他從屬於主債務之負擔；另連帶債務之債權人，得對債
    務人中之一人或數人或其全體同時或先後請求全部或一部之
    給付，民法第478條、第739條、第740條、第273條第1項分
    別定有明文。再者，繼承人自繼承開始時，承受被繼承人財
    產上之一切權利義務，民法1148條亦有明文規定。本件上訴
    人及視同上訴人除甲○○外，均為借款人劉許越鳳之繼承人
    ，且均未辦理拋棄繼承及限定繼承，有原法院94年11月24日
    彰院鳴家勇字第0940039433號函附卷可憑（見原法院95年度
    促字第281號卷第10頁）。本件借款人劉許越鳳未依約返還
    借款，依前揭規定，其繼承人之上訴人及視同上訴人等人及
    連帶保證人之壬○、甲○○（壬○同時為連帶保證人及繼承
    人），均應就前開債務負連帶責任。從而，被上訴人依據民
    法消費借貸、連帶保證契約及繼承等法律關係訴請上訴人及
    視同上訴人等九人連帶給付借款700萬元，及如原審判決主
    文所示之利息與違約金，洵屬正當，應予准許。是則原審判
    命上訴人如數給付，於法並無不合。上訴意旨指摘原判決不
    當，求予廢棄改判，為無理由，應予駁回其上訴。
柒、兩造均於本院陳明願供擔保請為准許假執行及免為假執行之
    宣告，於法尚無不合，均定相當擔保金額准許之。
捌、本件事證已明，兩造其餘攻擊防禦方法與本件判決結果不生
    影響，不予一一論述，附此敘明。
據上論結，本件上訴為無理由，依民事訴訟法第463條、第390條
第2項、第392條、第385條第1項前段、第449條第1項、第85條第
2項，判決如主文。
中　　華　　民　　國　　96　　年　　4 　　月　　10　　日
                  民事第二庭    審判長法　官  童有德
                                      法　官  謝說容
                                      法　官  蔡秉宸
以上正本係照原本作成。
如對本判決上訴，須於收受判決送達後20日內向本院提出上訴書
狀，其未表明上訴理由者，應於提出上訴後20日內向本院提出上
訴理由書（須按他造人數附具繕本）。
上訴時應提出委任律師為訴訟代理人之委任狀。具有民事訴訟法
第466條之1第1項但書或第2項之情形為訴訟代理人者，另應附具
律師及格證書及釋明委任人與受任人有該條項所定關係之釋明文
書影本。
                                      書記官  洪麗華
中　　華　　民　　國　　96　　年　　4 　　月　　11　　日
                                                      Ｍ
